---
title: "Analyse des Chantiers à Paris"
subtitle: "Projet de Data Science avec R"
format:
  html:
    theme: cosmo
    toc: true
    toc-title: "Sommaire"
    code-fold: true
    code-summary: "Afficher le code"
lang: fr
---

# Introduction

## Contexte du projet

Ce projet analyse les données des **chantiers de la Ville de Paris** disponibles sur la plateforme OpenData Paris. L'objectif est de comprendre la répartition géographique et temporelle des travaux dans la capitale française.

## Questions de recherche

1. Quels arrondissements concentrent le plus de chantiers ?
2. Quelle est la durée moyenne des travaux ?
3. Quels types de chantiers sont les plus fréquents ?
4. Existe-t-il une corrélation entre la surface et la durée des chantiers ?

## Source des données

Les données proviennent de l'API OpenData Paris :

- **URL** : <https://opendata.paris.fr/explore/dataset/chantiers-a-paris/>
- **Format** : JSON
- **Mise à jour** : Temps réel

---

# Méthodologie

## Chargement des packages

```{r}
#| label: setup
#| message: false
#| warning: false

# Chargement des packages nécessaires
library(tidyverse)    # Manipulation de données + graphiques
library(lubridate)    # Gestion des dates
library(janitor)      # Nettoyage des données
library(scales)       # Formatage des nombres
library(leaflet)      # Cartes interactives
library(knitr)        # Tableaux
library(kableExtra)   # Amélioration des tableaux
library(httr)         # Requêtes HTTP
library(jsonlite)     # Lecture JSON
```

## Téléchargement des données

On récupère les données directement depuis l'API OpenData Paris :

```{r}
#| label: telecharger-donnees
#| cache: true

# URL de l'API
url_api <- "https://opendata.paris.fr/api/explore/v2.1/catalog/datasets/chantiers-a-paris/records"

# Fonction pour télécharger toutes les données
telecharger_donnees <- function(limit = 100) {
  tous_resultats <- list()
  offset <- 0
  total <- NULL
  
  repeat {
    url <- paste0(url_api, "?limit=", limit, "&offset=", offset)
    reponse <- GET(url, timeout(60))
    
    if(status_code(reponse) != 200) break
    
    contenu <- content(reponse, "text", encoding = "UTF-8")
    donnees <- fromJSON(contenu, flatten = TRUE)
    
    if(is.null(total)) total <- donnees$total_count
    if(length(donnees$results) == 0) break
    
    tous_resultats[[length(tous_resultats) + 1]] <- donnees$results
    offset <- offset + limit
    if(offset >= total) break
  }
  
  bind_rows(tous_resultats)
}

# Téléchargement
donnees_brutes <- telecharger_donnees()
```

```{r}
#| label: info-donnees

cat("Nombre de chantiers téléchargés:", nrow(donnees_brutes), "\n")
cat("Nombre de variables:", ncol(donnees_brutes))
```

---

# Nettoyage des données

## Transformation des colonnes

```{r}
#| label: nettoyage

# Afficher les colonnes disponibles pour debug
cat("Colonnes disponibles:\n")
print(names(donnees_brutes))

# Nettoyage des noms de colonnes
chantiers <- donnees_brutes %>%
  clean_names()

# Créer la colonne reference si elle n'existe pas
if(!"reference" %in% names(chantiers)) {
  if("chantier_reference" %in% names(chantiers)) {
    chantiers$reference <- chantiers$chantier_reference
  } else {
    chantiers$reference <- paste0("CHANTIER_", seq_len(nrow(chantiers)))
  }
}

# Créer les autres colonnes nécessaires
if(!"code_postal" %in% names(chantiers) && "cp_arrondissement" %in% names(chantiers)) {
  chantiers$code_postal <- chantiers$cp_arrondissement
}
if(!"date_debut" %in% names(chantiers) && "chantier_date_debut" %in% names(chantiers)) {
  chantiers$date_debut <- chantiers$chantier_date_debut
}
if(!"date_fin" %in% names(chantiers) && "chantier_date_fin" %in% names(chantiers)) {
  chantiers$date_fin <- chantiers$chantier_date_fin
}
if(!"surface" %in% names(chantiers) && "chantier_localisation_surface" %in% names(chantiers)) {
  chantiers$surface <- chantiers$chantier_localisation_surface
}
if(!"nature" %in% names(chantiers) && "chantier_synthese" %in% names(chantiers)) {
  chantiers$nature <- chantiers$chantier_synthese
}

chantiers <- chantiers %>%
  mutate(
    # Conversion des dates
    date_debut = as.Date(date_debut),
    date_fin = as.Date(date_fin),
    # Calcul de la durée
    duree_jours = as.numeric(date_fin - date_debut),
    # Extraction de l'arrondissement
    arrondissement = as.integer(str_sub(as.character(code_postal), -2, -1)),
    # Année et mois
    annee_debut = year(date_debut),
    mois_debut = month(date_debut, label = TRUE, abbr = FALSE),
    # Statut du chantier
    statut = case_when(
      date_fin < Sys.Date() ~ "Terminé",
      date_debut > Sys.Date() ~ "À venir",
      TRUE ~ "En cours"
    ),
    # Nettoyage surface
    surface = as.numeric(str_replace_all(as.character(surface), "[^0-9.]", "")),
    surface = replace_na(surface, 0)
  )

# Extraction des coordonnées GPS
if("geo_point_2d_lat" %in% colnames(chantiers) & "geo_point_2d_lon" %in% colnames(chantiers)) {
  chantiers <- chantiers %>%
    mutate(
      latitude = as.numeric(geo_point_2d_lat),
      longitude = as.numeric(geo_point_2d_lon)
    )
} else if("geo_point_2d" %in% colnames(chantiers)) {
  chantiers <- chantiers %>%
    mutate(
      latitude = sapply(geo_point_2d, function(x) if(!is.null(x) && length(x) >= 1) x[[1]] else NA),
      longitude = sapply(geo_point_2d, function(x) if(!is.null(x) && length(x) >= 2) x[[2]] else NA)
    )
} else {
  chantiers$latitude <- NA
  chantiers$longitude <- NA
}
```

## Aperçu des données nettoyées

```{r}
#| label: apercu-donnees

cat("Période couverte:", as.character(min(chantiers$date_debut, na.rm = TRUE)), 
    "à", as.character(max(chantiers$date_fin, na.rm = TRUE)), "\n")
cat("Nombre total de chantiers:", nrow(chantiers))
```

---

# Analyses Statistiques

## Répartition par arrondissement

```{r}
#| label: stats-arrondissement

stats_arr <- chantiers %>%
  filter(!is.na(arrondissement)) %>%
  count(arrondissement, name = "nb_chantiers") %>%
  arrange(desc(nb_chantiers)) %>%
  mutate(pourcentage = round(nb_chantiers / sum(nb_chantiers) * 100, 2))

# Affichage en tableau
stats_arr %>%
  head(10) %>%
  kable(
    col.names = c("Arrondissement", "Nb Chantiers", "Pourcentage (%)"),
    caption = "Top 10 des arrondissements par nombre de chantiers"
  ) %>%
  kable_styling(bootstrap_options = c("striped", "hover"))
```

## Répartition par nature de chantier

```{r}
#| label: stats-nature

stats_nature <- chantiers %>%
  filter(!is.na(nature)) %>%
  count(nature, name = "nb_chantiers") %>%
  arrange(desc(nb_chantiers)) %>%
  mutate(pourcentage = round(nb_chantiers / sum(nb_chantiers) * 100, 2))

stats_nature %>%
  kable(
    col.names = c("Nature", "Nb Chantiers", "Pourcentage (%)"),
    caption = "Répartition par nature de chantier"
  ) %>%
  kable_styling(bootstrap_options = c("striped", "hover"))
```

## Statistiques sur la durée

```{r}
#| label: stats-duree

chantiers %>%
  filter(!is.na(duree_jours) & duree_jours > 0) %>%
  summarise(
    Minimum = min(duree_jours),
    `1er Quartile` = quantile(duree_jours, 0.25),
    Médiane = median(duree_jours),
    Moyenne = round(mean(duree_jours), 1),
    `3e Quartile` = quantile(duree_jours, 0.75),
    Maximum = max(duree_jours)
  ) %>%
  kable(caption = "Statistiques sur la durée des chantiers (en jours)") %>%
  kable_styling(bootstrap_options = c("striped", "hover"))
```

## Répartition par statut

```{r}
#| label: stats-statut

stats_statut <- chantiers %>%
  count(statut, name = "nb_chantiers") %>%
  mutate(pourcentage = round(nb_chantiers / sum(nb_chantiers) * 100, 2))

stats_statut %>%
  kable(
    col.names = c("Statut", "Nb Chantiers", "Pourcentage (%)"),
    caption = "Répartition par statut"
  ) %>%
  kable_styling(bootstrap_options = c("striped", "hover"))
```

---

# Visualisations

## Chantiers par arrondissement

```{r}
#| label: fig-arrondissement
#| fig-cap: "Nombre de chantiers par arrondissement parisien"

ggplot(stats_arr, aes(x = reorder(factor(arrondissement), nb_chantiers), y = nb_chantiers)) +
  geom_col(fill = "steelblue", alpha = 0.8) +
  geom_text(aes(label = nb_chantiers), hjust = -0.2, size = 3) +
  coord_flip() +
  labs(
    title = "Nombre de chantiers par arrondissement",
    subtitle = "Source: OpenData Paris",
    x = "Arrondissement",
    y = "Nombre de chantiers"
  ) +
  theme_minimal() +
  theme(plot.title = element_text(face = "bold", size = 14)) +
  scale_y_continuous(expand = expansion(mult = c(0, 0.15)))
```

## Répartition par nature

```{r}
#| label: fig-nature
#| fig-cap: "Répartition des chantiers par nature"

ggplot(stats_nature, aes(x = reorder(nature, nb_chantiers), y = nb_chantiers, fill = nature)) +
  geom_col(alpha = 0.8, show.legend = FALSE) +
  geom_text(aes(label = nb_chantiers), hjust = -0.1, size = 3) +
  coord_flip() +
  labs(
    title = "Répartition par nature de chantier",
    x = "Nature",
    y = "Nombre de chantiers"
  ) +
  theme_minimal() +
  theme(plot.title = element_text(face = "bold", size = 14)) +
  scale_y_continuous(expand = expansion(mult = c(0, 0.15))) +
  scale_fill_brewer(palette = "Set2")
```

## Distribution de la durée

```{r}
#| label: fig-duree
#| fig-cap: "Distribution de la durée des chantiers (< 1 an)"

mediane_duree <- median(chantiers$duree_jours[chantiers$duree_jours > 0], na.rm = TRUE)

chantiers %>%
  filter(!is.na(duree_jours) & duree_jours > 0 & duree_jours < 365) %>%
  ggplot(aes(x = duree_jours)) +
  geom_histogram(bins = 40, fill = "darkgreen", color = "white", alpha = 0.8) +
  geom_vline(xintercept = mediane_duree, color = "darkred", linetype = "dashed", linewidth = 1) +
  annotate("text", x = mediane_duree + 20, y = Inf, label = paste("Médiane:", round(mediane_duree), "jours"),
           vjust = 2, color = "darkred", fontface = "bold") +
  labs(
    title = "Distribution de la durée des chantiers",
    x = "Durée (jours)",
    y = "Nombre de chantiers"
  ) +
  theme_minimal() +
  theme(plot.title = element_text(face = "bold", size = 14))
```

## Évolution temporelle

```{r}
#| label: fig-evolution
#| fig-cap: "Évolution mensuelle du nombre de chantiers débutés"

evolution <- chantiers %>%
  filter(!is.na(date_debut)) %>%
  mutate(mois = floor_date(date_debut, "month")) %>%
  count(mois, name = "nb_chantiers")

ggplot(evolution, aes(x = mois, y = nb_chantiers)) +
  geom_line(color = "steelblue", linewidth = 1) +
  geom_point(color = "steelblue", size = 2) +
  geom_smooth(method = "loess", se = TRUE, alpha = 0.2, color = "darkred") +
  labs(
    title = "Évolution mensuelle des chantiers",
    x = "Date",
    y = "Nombre de chantiers"
  ) +
  theme_minimal() +
  theme(
    plot.title = element_text(face = "bold", size = 14),
    axis.text.x = element_text(angle = 45, hjust = 1)
  ) +
  scale_x_date(date_labels = "%b %Y", date_breaks = "3 months")
```

## Camembert par statut

```{r}
#| label: fig-statut
#| fig-cap: "Répartition des chantiers par statut"

ggplot(stats_statut, aes(x = "", y = nb_chantiers, fill = statut)) +
  geom_col(width = 1, color = "white") +
  coord_polar("y", start = 0) +
  geom_text(aes(label = paste0(pourcentage, "%")), 
            position = position_stack(vjust = 0.5), size = 4) +
  labs(title = "Répartition par statut", fill = "Statut") +
  theme_void() +
  theme(plot.title = element_text(face = "bold", size = 14, hjust = 0.5)) +
  scale_fill_manual(values = c("En cours" = "orange", "Terminé" = "green", "À venir" = "steelblue"))
```

---

# Carte Interactive

```{r}
#| label: carte-interactive
#| fig-cap: "Localisation des chantiers à Paris"

# Préparation des données
chantiers_carte <- chantiers %>%
  filter(!is.na(latitude) & !is.na(longitude))

# Échantillonnage si nécessaire
if(nrow(chantiers_carte) > 500) {
  set.seed(123)
  chantiers_carte <- chantiers_carte %>% sample_n(500)
}

# Création de la carte
if(nrow(chantiers_carte) > 0) {
  # Palette de couleurs pour le statut
  statuts_presents <- unique(na.omit(chantiers_carte$statut))
  couleurs <- c("Terminé" = "green", "En cours" = "orange", "À venir" = "blue")
  pal <- colorFactor(couleurs[statuts_presents], statuts_presents)
  
  # Créer le popup de manière sécurisée
  chantiers_carte$popup_text <- paste0(
    "<strong>Référence:</strong> ", chantiers_carte$reference, "<br>",
    "<strong>Arrondissement:</strong> ", chantiers_carte$arrondissement, "ème<br>",
    "<strong>Surface:</strong> ", round(chantiers_carte$surface, 2), " m²<br>",
    "<strong>Statut:</strong> ", chantiers_carte$statut
  )
  
  leaflet(chantiers_carte) %>%
    addTiles() %>%
    setView(lng = 2.3522, lat = 48.8566, zoom = 12) %>%
    addCircleMarkers(
      lng = ~longitude,
      lat = ~latitude,
      radius = 5,
      color = ~pal(statut),
      fillOpacity = 0.6,
      popup = ~popup_text
    ) %>%
    addLegend(
      position = "bottomright",
      pal = pal,
      values = ~statut,
      title = "Statut"
    )
} else {
  cat("Aucune donnée avec coordonnées GPS disponible pour la carte.")
}
```

---

# Analyses Avancées

## Corrélation Surface vs Durée

```{r}
#| label: correlation

donnees_corr <- chantiers %>%
  filter(surface > 0 & duree_jours > 0)

if(nrow(donnees_corr) > 10) {
  test_corr <- cor.test(donnees_corr$surface, donnees_corr$duree_jours)
  
  cat("Coefficient de corrélation:", round(test_corr$estimate, 4), "\n")
  cat("P-value:", format(test_corr$p.value, scientific = TRUE), "\n")
  
  if(test_corr$p.value < 0.05) {
    cat("=> Corrélation statistiquement significative")
  } else {
    cat("=> Corrélation non significative")
  }
}
```

```{r}
#| label: fig-correlation
#| fig-cap: "Relation entre surface et durée des chantiers"

if(nrow(donnees_corr) > 10) {
  donnees_corr %>%
    filter(surface < quantile(surface, 0.95) & duree_jours < quantile(duree_jours, 0.95)) %>%
    ggplot(aes(x = surface, y = duree_jours)) +
    geom_point(alpha = 0.3, color = "steelblue") +
    geom_smooth(method = "lm", color = "red", se = TRUE) +
    labs(
      title = "Relation Surface vs Durée",
      subtitle = paste("Corrélation:", round(test_corr$estimate, 3)),
      x = "Surface (m²)",
      y = "Durée (jours)"
    ) +
    theme_minimal() +
    theme(plot.title = element_text(face = "bold", size = 14))
}
```

## Top 10 des plus gros chantiers

```{r}
#| label: top10-surface

chantiers %>%
  arrange(desc(surface)) %>%
  select(reference, arrondissement, nature, surface, duree_jours) %>%
  head(10) %>%
  kable(
    col.names = c("Référence", "Arr.", "Nature", "Surface (m²)", "Durée (j)"),
    caption = "Top 10 des plus gros chantiers par surface"
  ) %>%
  kable_styling(bootstrap_options = c("striped", "hover"))
```

---

# Conclusion

## Principaux résultats

```{r}
#| label: resume-final

top3_arr <- head(stats_arr, 3)
top3_nat <- head(stats_nature, 3)

cat("📊 RÉSUMÉ DE L'ANALYSE\n")
cat("======================\n\n")

cat("📍 Nombre total de chantiers:", nrow(chantiers), "\n")
cat("📅 Période:", as.character(min(chantiers$date_debut, na.rm = TRUE)), 
    "à", as.character(max(chantiers$date_fin, na.rm = TRUE)), "\n")
cat("📐 Surface totale:", format(sum(chantiers$surface, na.rm = TRUE), big.mark = " "), "m²\n\n")

cat("🏆 TOP 3 ARRONDISSEMENTS:\n")
for(i in 1:3) {
  cat("   ", i, ". ", top3_arr$arrondissement[i], "ème arr. - ", top3_arr$nb_chantiers[i], " chantiers\n", sep = "")
}

cat("\n🏗️ TYPES DE CHANTIERS LES PLUS FRÉQUENTS:\n")
for(i in 1:min(3, nrow(top3_nat))) {
  cat("   ", i, ". ", top3_nat$nature[i], " (", top3_nat$pourcentage[i], "%)\n", sep = "")
}

cat("\n⏱️ Durée moyenne:", round(mean(chantiers$duree_jours, na.rm = TRUE), 1), "jours\n")
```

## Limites de l'étude

- Les données sont mises à jour régulièrement, les résultats peuvent varier
- Certaines coordonnées GPS peuvent être manquantes
- L'analyse ne prend pas en compte les facteurs saisonniers

## Perspectives

- Analyse prédictive de la durée des chantiers
- Étude de l'impact sur la circulation
- Comparaison avec d'autres grandes villes

---

# Références

- OpenData Paris : <https://opendata.paris.fr/>
- Documentation Quarto : <https://quarto.org/>
- Package tidyverse : <https://www.tidyverse.org/>
